【裁判字號】    92,台上,1124
【裁判日期】    920529
【裁判案由】    分割共有物
【裁判全文】
最高法院民事判決                              九十二年度台上字第一一二四號
    上  訴  人  Ｓ    ○
    訴訟代理人  陳 正 磊律師
    被 上訴 人  戊 ○ ○
                            ︵.
                ｓ ○ ○
                ｒ ○ ○
                宙 ○ ○
                黃 ○ ○
                玄 ○ ○
                巳 ○ ○
                            ︵.
                宇○○○
                財團法人天主教會台北教區
    右  一  人
    法定代理人  狄    剛
                          ︵送達代收人  廖修三律師︶
    被 上訴 人  ｊ ○ ○
                ｎ ○ ○
                            ︵.
                Ｂ ○ ○
                Ｋ ○ ○
                            ︵.
                Ｍ ○ ○
                Ｎ ○ ○
                Ｌ ○ ○
                未○○○
                丁 ○ ○
                乙○○○
                ｕ ○ ○
                地 ○ ○︵章.
                ｏ ○ ○︵同.
                ｐ ○ ○︵同.
                ｑ ○ ○︵同.
                Ｏ ○ ○
                ｔ○○○
                甲○○○
                丙 ○ ○
                ｗ ○ ○
                            ︵.
                ｖ ○ ○
                ｘ ○ ○
                Ｐ ○ ○
                            ︵.
                Ｊ ○ ○
                Ｗ ○ ○︵陳.
                ｆ ○ ○︵同.
                ｇ ○ ○︵同.
                ｈ ○ ○︵同.
                Ｚ ○ ○︵同.
                Ｃ ○ ○
                ｂ ○ ○
                ｃ ○ ○
                            ︵.
                ｄ ○ ○
                ｋ ○ ○
                Ｔ ○ ○
                ｅ ○ ○
                ｍ ○ ○
                Ｖ ○ ○
                Ｕ ○ ○
                ｉ ○ ○
                Ｙ ○ ○
                Ｘ ○ ○
                ａ○○○︵陳天.
                寅 ○ ○︵吳.
                辰 ○ ○︵同.
                卯 ○ ○︵同.
                申 ○ ○︵李.
                午 ○ ○︵同.
                戌 ○ ○︵同.
                天 ○ ○︵同.
                酉 ○ ○︵同.
                亥 ○ ○︵李.
                Ｇ○○︵徐王彩.
                Ｅ○○︵同右︶.
    右二人共同
    訴訟代理人  林 永 頌律師
                施 淑 貞律師
                楊 淑 珍律師
    被 上訴 人  Ｉ ○ ○︵.
                            C.
                Ｈ ○ ○︵同.
                Ｄ ○ ○︵同.
                Ｆ ○ ○︵同.
                          ︵右六人共同送達代收人  林永頌律師︶
                己 ○ ○
                            ︵.
                癸 ○ ○
                辛 ○ ○
                壬 ○ ○
                丑 ○ ○
                ｌ ○ ○
                庚 ○ ○
                子 ○ ○
                Ｒ ○ ○
                Ｑ ○ ○
                Ａ○○○
右當事人間請求分割共有物事件，上訴人對於中華民國九十一年八月十三日台灣高等
法院第二審更審判決︵九十年度重上更(一)字第七號︶，提起上訴，本院判決如左：
    主  文
原判決廢棄，發回台灣高等法院。
    理  由
本件上訴人主張：坐落台北市○○區○○段三小段一○二地號土地︵下稱系爭土地︶
建地面積一四四一平方公尺為兩造所共有，應有部分如原判決附表一所載。系爭土地
依其使用目的，並無不能分割之情形，兩造亦未訂有不分割之契約，惟就分割方法不
能達成協議等情，求為裁判原物分割之判決。
被上訴人宇○○○、Ｂ○○、未○○○、ｕ○○、癸○○、吳有南、壬○○、吳添河
、庚○○、Ｑ○○、申○○、酉○○、午○○、戌○○、天○○、Ｇ○○、Ｅ○○、
Ｆ○○、Ｉ○○、Ｈ○○、Ｄ○○、財團法人天主教會台北教區則以：系爭土地與同
小段一○二∣一、∣二、∣三、∣四、∣五、∣七、∣八、∣九、∣十、∣十一、∣
十二地號土地︵下稱一○二∣一地號等十二筆土地︶，於六十九年重測前，均屬同區
○○段三○一∣二地號土地，兩造就該三○一∣二地號土地訂有分管契約，如欲分割
，應就上開十三筆土地一併分割，上訴人僅請求分割系爭土地，即有因物之使用目的
不能分割之情形，並有違誠信原則；被上訴人Ｊ○○亦以僅就系爭土地分割，將衍生
拆屋還地之訟累各等語，資為抗辯。
原審廢棄第一審所為將系爭土地變賣分割之判決，改判駁回上訴人之訴，並駁回上訴
人之上訴，係以：上訴人主張之事實，固提出土地登記謄本為證。惟按因物之使用目
的不能分割或契約訂有不分割之期限者，各共有人不得隨時請求分割共有物。所謂因
物之使用目的不能分割，係指共有物繼續供他物之用，而為其物之利用所不可或缺，
或共有物現在依其使用目的或以往已存在之情形不能分割，或為一權利之行使所不可
或缺者而言。系爭土地與一○二∣一地號等十二筆土地，原係同一筆土地，兩造就該
同一筆土地訂有分管契約，各共有人於分管之土地上建屋居住，嗣繼受土地應有部分
之人，均明知或可得而知分管契約之存在，上訴人向原地主王張貴之繼承人購買系爭
土地之應有部分，除不能建屋之道路預定地外，其餘能建屋之土地已先後出賣予被上
訴人或其等之前手，且王張貴未於系爭土地及一○二∣一地號等土地上建屋，上訴人
為王張貴之後手，其權利不能大於王張貴，自應受該分管契約之拘束。上開十三筆土
地其中一○二∣六、∣七地號二筆土地為既成道路，已被台北市政府徵收，其餘土地
各共有人之應有部分大抵相同，至於少數共有人未於上開十三筆土地上有應有部分，
以及所擁有之應有部分未盡相同，係因原共有人嗣後出賣、贈與、繼承或抵繳稅款所
致。而一○二∣一至∣十二地號等十二筆土地係自一○二號土地﹁逕為分割﹂出來，
復因出賣、贈與、繼承或抵繳稅款之狀態而有變動，惟回溯之前狀態，則各共有人在
上開十三筆土地之應有部分即相同，且上開十三筆土地上之建物早已興建完成，惟上
訴人僅就系爭土地請求分割，未就除一○二∣六、∣七地號外其餘土地一併為請求，
勢將造成各共有人分得土地之面積少於房屋與其坐落基地所有權不一致之結果，且分
割後之各共有人土地無道路可出入，將來徒增紛爭之情形，又如採取變價分割，同樣
會造成土地與建物所有權分離之情形，亦必衍生更多紛爭，則上訴人僅就系爭土地分
割，不論原物分割或變價分割，均無法符合土地原來興建房屋之使用目的，即有因物
之使用目的不能分割之情事。上訴人請求分割系爭土地，即屬無據，難以准許等詞，
為其判斷之基礎。
按分管契約係共有人就共有物之使用、收益或管理方法所訂定之契約，不過就共有物
之管理定暫時使用之狀態，並無消滅共有關係之特約，即與分割有間，從而，共有物
訂立分管契約後，除因物之使用目的不能分割或契約訂有不分割之期限者外，各共有
人仍得隨時請求分割。又共有物如為不同地號之數筆土地，而其共有人並非完全相同
者，共有關係既分別存在於該數筆土地之上，法院為裁判分割時，自不能予以合併分
割。兩造共有之系爭土地雖與一○二∣一地號等十二筆土地原屬同區○○段三○一∣
二地號土地，原共有人就該三○一∣二地號土地訂有分管契約，但系爭土地為建地，
與一○二∣一地號等十二筆土地，除一○二∣六、∣七地號土地為既成道路被徵收外
，其餘各筆土地之共有人及應有部分似非完全相同︵見卷附土地登記謄本︶。果爾，
能否謂上訴人不得僅就系爭土地請求分割？非無研求之餘地。原審未為詳求，遽以上
開理由，為上訴人敗訴之判決，即有未合。次按民法第八百二十三條第一項所謂因物
之使用目的不能分割，係指共有物繼續供他物之用，而為其物之利用所不可缺，或為
一權利之行使所不可缺者而言。例如界標、界牆、區分所有建築物之共同部分、共有
之契據等，前經本院發回意旨予以指明。系爭土地係自同區○○段三○一∣二地號土
地分割出來，原共有人訂有分管契約，嗣上訴人向原地主王張貴之繼承人購買系爭土
地之應有部分，王張貴並未於該土地及一○二∣一地號等土地上建屋使用，上訴人為
王張貴之後手，應受該分管契約之拘束，為原審認定之事實。而分管契約係各共有人
就共有物所訂定暫時使用之狀態之契約，則系爭土地能否謂有物之使用目的不能分割
之情形，非無疑義。原審未詳予推究，徒以系爭土地請求分割，無法符合土地原來興
建房屋之使用目的，即認有因物之使用目的不能分割之情事，進而為上訴人不利之判
決，亦嫌速斷。上訴論旨，指摘原判決不當，求予廢棄，非無理由。
據上論結，本件上訴為有理由。依民事訴訟法第四百七十七條第一項、第四百七十八
條第一項，判決如主文。
中      華      民      國    九十二    年      五      月    二十九    日
                              最高法院民事第二庭
                                  審判長法官  曾  桂  香
                                        法官  劉  延  村
                                        法官  劉  福  聲
                                        法官  黃  秀  得
                                        法官  李  彥  文
      右正本證明與原本無異
                                              書  記  官
中      華      民      國    九十二    年      六      月      十      日
                                                                     Ｍ


司法院資訊處製作；財團法人民間司法改革基金會備份。
